臺灣高等法院民事裁定
108年度建上字第27號
上  訴  人  亞業營造有限公司

法定代理人  李國煒
訴訟代理人  吳柏宏律師
複  代理人  吳胤如律師
被  上訴人  臺北市政府地政處土地開發總隊

法定代理人  黃群    
訴訟代理人  駱忠誠律師
上列當事人間請求給付工程款事件，被上訴人聲請裁定更正及補
充判決，本院裁定如下：
    主      文
聲請駁回。
聲請訴訟費用由被上訴人負擔。
    理      由
一、被上訴人聲請意旨略以：本院108年度建上字第27號判決（
    下稱系爭判決）第17頁敘及伊溢付工程款新臺幣（下同）46
    萬8421元（下稱系爭溢付款），惟最終計算上訴人可請求之
    數額時，漏未扣除系爭溢付款，自有誤算。而伊就溢付工程
    款曾抗辯得依民法第179條規定，請求上訴人返還，並與上
    訴人之請求相互抵銷，系爭判決就此未予審酌，亦屬脫漏等
    情。爰依民事訴訟法232條第1項規定前段、第233條第1項規
    定，聲請裁定更正及補充判決。
二、按判決如有誤寫、誤算或其他類此之顯然錯誤者，法院得隨
    時或依聲請以裁定更正之，其正本與原本不符者亦同。民事
    訴訟法第232條第1項定有明文。所謂顯然錯誤者，乃指判決
    中所表示者與法院本來之意思顯然不符者而言。次按法院對
    訴訟標的之一部或訴訟費用之裁判有脫漏，或應依職權宣告
    假執行而未為宣告，或忽視假執行或免為假執行之聲請者，
    始得依聲請或依職權以判決補充之。此觀民事訴訟法第233
    條第1項、第394條規定自明。而被告所為抵銷抗辯，性質上
    為防禦方法，非訴訟標的，倘法院漏未審酌該抗辯而影響判
    決之結果，乃判決不備理由，不得就此為補充判決。
三、本件上訴人主張伊於民國98年9月間與被上訴人就「北投區
    奇岩新社區區段徵收土木工程」（下稱系爭工程）簽訂工程
    採購契約（下稱系爭契約），系爭工程已經竣工。被上訴人
    積欠伊如附表工程項目、爭執數量及爭執工程款欄所列各項
    目工程款計621萬4707元，扣除原審已判命被上訴人給付附
    表「上訴人已勝訴數額」欄所示計15萬8525元部分，被上訴
    人應再給付伊工程款605萬6182元，故依系爭契約第11條第4
    款、民法第490條、第491條、第505條規定，請求被上訴人
    如數給付本息。另追加主張：伊就附表編號4部分，得請求
    被上訴人給付之工程款應為562萬9777元，伊於原審就此僅
    請求其中425萬7106元，被上訴人應再給付伊137萬2671元，
    加計11.5%之稅什費15萬7857元，合計153萬528元，故依系
    爭契約第11條第4款、民法第490條、第491條、第505條規定
    ，追加請求被上訴人如數給付本息等語。業經系爭判決認定
    上訴人就附表編號1、2、3、4部分，不得再請求被上訴人給
    付工程款；就附表編號5部分，得請求被上訴人再給付5萬75
    30元；就編號6、7部分得請求被上訴人再給付40萬5233元，
    合計46萬2763元（57,530+405,233=462,763），就附表編號
    8得請求之稅什費數額應為5萬3218元（462,763×11.5%=53,2
    18），總計得請求被上訴人再給付工程款51萬5981元（462,
    763+53,218=515,981）。經核系爭判決就上訴人依系爭契約
    第11條第4款、民法第490條、第491條、第505條規定得請求
    再給付之工程款數額，尚無誤算之情事。至於被上訴人所陳
    ：系爭判決認定伊就附表編號4部分有系爭溢付款，而就伊
    所為抵銷抗辯未予審酌乙情，則屬判決是否理由不備之問題
    ，不得就此聲請裁定更正或補充判決。是以被上訴人聲請裁
    定更正系爭判決及補充判決，與首揭裁定更正及補充判決之
    規定不符，所為聲請為無理由，不應准許，自應予駁回。
四、末按主張抵銷之請求，雖非訴訟標的，惟經法院於判決理由
    中判斷其主張抵銷之請求成立或不成立，而成為終局裁判者
    ，以主張抵銷之額為限，依民事訴訟法第400條第2項規定，
    有既判力。故成立與否未經裁判之抵銷數額，自無既判力可
    言。是倘若被上訴人有前揭抵銷抗辯未經系爭判決裁判，即
    不生既判力，附此敘明。
五、爰裁定如主文。
中　　華　　民　　國　　111 　年　　9 　　月　　12　　日
                  工程法庭
                        審判長法  官  周群翔
                              法  官  黃珮禎
                              法  官  周珮琦
正本係照原本作成。
不得抗告。
中　　華　　民　　國　　111 　年　　9 　　月　　12　　日
 　　　　　　　　　　　    　 書記官  林初枝
附表（單價及工程款單位均為元）：
編號  工程項目 主張數量 爭執數量 契約單價 爭執工程款 上訴人已勝訴數額 上訴數額 二審追加請求數額    計價數量       1  禁止臨時停車紅線（2028.51米） 709.98㎥ 587.68㎡ 299.86 17萬6222 10萬6630 6萬9592 0    122.3㎥       2  營建廢棄物自行處理 4966.54㎥ 346.8㎥ 686.06 23萬7926 0 23萬7926 0    4619.74㎥       3  廢木材 981.88t 34.96t 2800 9萬7888 0 9萬7888 0    946.92t       4 4.1 臨時擋土樁設施L=4.5米（雙側） 920.55m -640.22m 4079 -261萬1457 - - -    1560.77m        4.2 臨時擋土樁設施L=6米（雙側） 1239.63m 286.63m 5894 168萬9397  - - -    953m        4.3 臨時擋土樁設施L=9米（雙側） 1285.27m 808.27m 8106 655萬1837 - - -    477m        合計     562萬9777   137萬2671  第一審請求之數額     425萬7106 3萬5545 422萬1561 - 5 5.1 構造物開挖、機械挖方（H<4m） 8517.89㎥ 1240.74㎥ 50 6萬2037 - - -    7277.15㎥        5.2 構造物開挖、機械挖方（H≧4m） 408.99㎥ 245.35㎥ 68 1萬6884 - - -    163.64㎥        小                 計     7萬8721 0 7萬8721 0 6  土石方近運堆置 8926.88㎥ 1493.12㎥ 26 3萬8821 0 3萬8821 0    7433.76㎥       7  選擇材料回填，透水材料，砂，用於構造物回填 8763.22㎥ 797.96㎥ 861 68萬7044 0 68萬7044 0    7965.26㎥       8  稅什費 項次1至7合計×11.5%（含2年營造綜合保險費計0.52%）   64萬979 1萬6350 62萬4629 15萬7857 合              計      621萬4707 15萬8525 605萬6182 153萬528